【裁判字號】    97,重訴,161
【裁判日期】    980827
【裁判案由】    所有權移轉登記
【裁判全文】
臺灣板橋地方法院民事判決             97年度重訴字第161號
原      告  丙○○
訴訟代理人  周佳弘律師
            徐揆智律師
            林幸慧律師
被      告  乙○○
            甲○○
共      同
訴訟代理人  陳國雄律師
複代理人    陳介輔律師
            翁偉傑律師
上列當事人間請求所有權移轉登記事件，經本院於民國98年7 月
30日言詞辯論終結，判決如下：
    主  文
被告乙○○應於原告給付新臺幣捌佰參拾貳萬零玖佰拾陸元之同
時，將臺北縣蘆洲市○○段433-4 、433-5 、433- 6及433-7 地
號土地所有權應有部分各二分之一移轉登記予原告。
訴訟費用由被告乙○○負擔二分之一；餘由原告負擔。
原告其餘之訴駁回。
    事實及理由
一、原告主張：原告所有門牌號碼臺北縣蘆洲市○○路62號未辦
    理保存登記之房屋（下稱62號房屋）原坐落於訴外人合成號
    祭祀公業所有臺北縣蘆洲市○○段433 地號土地上，原告為
    合法取得上開土地，於民國95年7 月18日與被告乙○○簽訂
    委託契約書，委託被告乙○○辦理合法取得上開土地所有權
    事宜。委託契約約定原告得以土地價款每坪新臺幣（下同）
    18萬5,175 元購買被告辦理取得之土地所有權，代辦費每坪
    5,000 元，介紹費每坪1 萬元，土地上房屋所有權人每戶新
    取得權利範圍依該戶現有房屋面積第一層地面坪數為準，並
    分割為各棟獨立產權，合成號範圍內之空地由鄰近房屋取得
    所有權，授權辦理時間為自民國95年7 月18日至民國97 年
    元月17日止，如辦理不成，本委託自動失效。原告於簽訂委
    託書後即全力配合被告辦理相關手續，被告二人並於97 年1
    月22日順利取得系爭土地所有權權利範圍各二分之一，並於
    同年2 月12日依地上建物坐落位置分割上開土地。原告所有
    62號房屋坐落於分割後保和段433-4 、433- 5、433-7 地號
    土地（下稱系爭土地）上，依約應由原告取得之鄰近房屋空
    地則為保和段433-6 地號土地。依委託書約定之內容，原告
    應分得土地總面積為289.31平方公尺，換算為87.516275 坪
    ，故原告依委託書約定應各給付被告土地價款810 萬2,125
    元、給付被告乙○○代辦費43萬7,581 元、給付被告甲○○
    介紹費87萬5,162 元，合計應給付被告乙○○853 萬9,706
    元、被告甲○○897 萬7,287 元，原告多次表明願支付上開
    金額，請求被告依委託書之約定移轉上開四筆土地之所有權
    與原告，惟被告置之不理，為此依委託書之法律關係提起本
    件訴訟。並聲明：(一)被告乙○○應於原告給付853 萬9,706
    元之同時，將臺北縣蘆洲市○○段433-4 、433-5 、433- 6
    及433-7 地號土地所有權應有部分各二分之一移轉登記予原
    告。(二)被告甲○○應於原告給付897 萬7,287 元之同時，將
    同前項土地之所有權應有部分各二分之一移轉登記予原告。
二、被告則以：
(一)原告所有系爭62號房屋與其他訴外人等所有之房屋同為無權
    占有合成號祭祀公業所有之系爭433、434、366、367號土地
    。原告與其他訴外人等為分別合法取得房屋所占用之土地，
    於95年7月18日與被告乙○○簽訂委託書，共同委託被告乙
    ○○辦理合法取得上開土地所有權事宜，契約第9點約定如
    須甲方 (即原告及其他訴外人等)配合之處，甲方願無條件
    全力配合辦理，不得推委或藉故要求補貼任何費用，甲方並
    應提供身分證影本、便章乙枚以供辦理案件之用。第11點約
    定授權辦理時間自95年7月18日至97年1月17日止，如辦理不
    成，本委託自動失效。被告乙○○於簽訂上開委託書後，即
    依照委任之意旨處理委託事務，於97年1月22日取得系爭土
    地所有權。然因上開委託書已訂明委託期限至97年1月17日
    止，如辦理不成，該委託自動失效，故原告本應再行委託被
    告辦理上開移轉產權事項，並依委託書之約定無條件配合辦
    理。惟原告竟藉口系爭土地本為其所有無須再行購買，而不
    願再出資購買，且不願再行委託被告乙○○辦理上開事宜，
    並拒絕依照委託書之約定繳交任何證件及印章，則被告乙○
    ○與原告之委託書已逾約定期限而失效甚明，原告依已逾約
    定期限而失效之委託書為請求權基礎，顯無理由。
(二)退萬步言，縱上開委託書仍為有效，然系爭委託書第4 點明
    文約定，土地上房屋所有權人每戶新取得權利範圍依該戶現
    有房屋面積第一層地面坪數為準，並分割為各棟獨立產權。
    依上開約定，被告乙○○須依各個委託人所有房屋坐落土地
    之位置及面積分割土地及移轉產權。原告所有之系爭62號房
    屋僅坐落於分割後之433-4 地號土地上，而433-4 地號附近
    之433-5 、433- 6、433-7 地號土地上尚有第三人之房屋坐
    落其上，亦不屬於委託書第5 點約定之合成號範圍內之空地
    ，故原告僅得請求移轉系爭433-4 地號土地之所有權，原告
    請求移轉系爭433-4 、433-5 、433-6 、433-7 地號土地，
    顯然逾越委託書約定所得請求之範圍。且被告甲○○僅為系
    爭契約之介紹人，並非系爭委託契約之受託人，被告甲○○
    取得系爭土地所有權二分之一，係基於向被告乙○○購買而
    移轉取得，與原告無關，原告依系爭委託契約請求被告甲○
    ○移轉系爭土地所有權，顯不可採等語，資為抗辯。並聲明
    ：原告之訴駁回。
三、兩造不爭執之事實：
（一）分割前臺北縣蘆洲市○○段433 地號土地原為合成號所有
      ，原告所有門牌號碼臺北縣蘆洲市○○路62號未辦理保存
      登記之房屋坐落於該土地上。
（二）訴外人李俊叡等人所有之房屋亦占用合成號所有之433 、
      434 、366 、367 地號土地，原告與訴外人李俊叡等人為
      合法取得上開土地，於95年7 月18日與被告乙○○簽訂委
      託契約書，共同委託被告乙○○辦理合法取得上開土地所
      有權事宜。委託契約第4 條約定：「土地上房屋所有權人
      每戶新取得權利範圍依該戶現有房屋面積第一層地面坪數
      為準，並分割為各棟獨立產權。」；第5 條約定：「合成
      號範圍內之空地由鄰近房屋取得所有權.... 。 」；第11
      條約定：「本授權辦理時間為.. .. 自民國95年7 月18
      日至民國97年元月17日止，如辦理不成，本委託自動失效
      ，委託人不需負擔任何費用.....。」
（三）被告乙○○、甲○○於民國97年1月22日以買賣為原因取
      得上開保和段433地號土地之所有權移轉登記（買賣原因
      發生日則為96年12月20日）。上開保和段433地號土地嗣
      於97年2 月12日因分割新增同段433-4 、433-5 、433-6
      、433-7 地號，並登記為被告共有，每人應有部分各2 分
      之1 。
四、得心證之理由：本件經兩造於本院98年3 月12日言詞辯論期
    日協議簡化爭點為(一)系爭委託契約是否因97年1 月17日委託
    期限屆滿時，被告乙○○辦理不成委託事項而失效？(二)被告
    甲○○是否系爭委託契約之受託人？原告依系爭委託契約請
    求被告甲○○移轉土地所有權有無理由？(三)原告得請求被告
    移轉系爭土地之面積及範圍如何？亦即原告所有門牌號碼蘆
    洲市○○路62號房屋坐落之範圍及面積如何？茲論述如下：
(一)被告乙○○於97年1 月17日委託期限屆滿時，並無辦理不成
    委託事項，而致委託契約失效之情事：
    按解釋意思表示，應探求當事人之真意，不得拘泥於所用之
    辭句；解釋當事人之契約，應以當事人立約當時之真意為準
    ，而真意何在，又應以過去事實及其他一切證據資料為斷定
    之標準，不能拘泥文字致失真意，民法第98條及最高法院著
    有39年台上第1053號判例可資參照。查系爭委託契約第11條
    約定原告授權被告乙○○辦理本件土地所有權取得事宜之時
    間自95年7 月18日至97年1 月17日止，如辦理不成，本委託
    自動失效，委託人不需負擔任何費用，但如因委託人不願積
    極全力配合而延遲者，不在此限等語，依該約定之意旨，顯
    係為督促受託人於期限內遵期辦理，以免委託期間無限制延
    長，使委託人長期受拘束，卻無法取得土地之所有權而受不
    利，故約定如於期限內辦理不成，委託自動失效，委託人不
    需負擔任何費用。所謂「辦理不成」，當非指受託人於期限
    屆滿時，須已完成所有權移轉登記予原告之所有程序；否則
    如受託人已將辦理土地所有權移轉登記與委託人之相關文件
    送交地政機關審查中而尚未完成時，委託期限屆至，即謂委
    託契約自動失效，委託人及受託人均不受委託契約拘束，實
    與契約之目的及誠實信用原則相違。是系爭委託契約所謂「
    辦理不成」，依當事人立約之真意，應係指委託期限屆至時
    ，受託人尚未取得土地所有權，或取得對土地所有人請求移
    轉所有權登記之債權，致無法期待受託人得將土地所有權移
    轉登記予委託人，以完成委託事項而言。如受託人於委託期
    限內雖未完成所有權移轉登記之全部事宜，然已與土地所有
    人完成買賣契約之簽訂，取得土地所有權之移轉登記請求權
    ，既可期待受託人依約完成委託事項，自不能謂受託人辦理
    不成委託之事項，而令委託契約失其效力。故被告雖於97年
    1 月22日始以買賣為原因取得系爭433 地號土地之所有權移
    轉登記，然買賣原因發生日為96年12月20日，亦即被告於96
    年12月20日即與土地所有人簽訂買賣契約，取得移轉登記之
    請求權，而可期待被告完成委託辦理之事項，斯時尚於委託
    之期間內，依上開說明，自不能謂被告辦理不成委託事項，
    而認為委託契約已失其效力。被告抗辯系爭委託契約於97年
    1 月17日委託期限屆滿時，因辦理不成委託事項而自動失效
    云云，並非可採。
(二)被告甲○○並非系爭委託契約之受託人，原告依系爭委託契
    約請求被告甲○○移轉土地所有權，為無理由：
    查系爭委託契約之受託人為被告乙○○，被告甲○○則為介
    紹人之事實，此觀諸系爭委託書第三行載明「... 委託居德
    代書事務所乙○○（以下簡稱乙方）事項如下... 」等語，
    及契約第3 條載明：「介紹人甲○○介紹費為..... 」等語
    甚明，且原告提出之委託書受託人欄亦僅有被告乙○○之簽
    名蓋章，故被告甲○○非系爭委託契約之受託人，其與原告
    間並無委任關係存在，可堪認定。雖系爭土地所有權應有部
    分1/2 登記於被告甲○○名下，然原告與被告甲○○間既無
    委任關係存在，則原告依委託契約關係請求被告甲○○移轉
    土地之所有權，即無理由，不應准許。
(三)原告所有門牌號碼蘆洲市○○路62號房屋坐落之範圍詳如附
    圖A 、B 、C1、C2、C3部分所示：
  1.查系爭62號房屋並未辦理保存登記，是尚無從由登記資料認
    定其坐落之地號及面積。原告主張系爭62號房屋包括鐵皮屋
    頂搭建、以磚牆隔間之平房（目前分別供經營檳榔攤及電氣
    行使用）及水泥磚造二層樓房（目前供經營早餐店）暨其後
    面之磚造平房等語（詳卷83頁至87頁）；被告則抗辯系爭62
    號房屋之範圍僅包括檳榔攤及電器行，不及於早餐店及其後
    面之磚造平房等語。
  2.查原告主張之檳榔攤及電器行均為鐵皮屋頂搭建，中間隔以
    磚牆，現狀為不相通；早餐店為磚造二層樓建物；早餐店後
    面建物則為磚造平房；磚造平房與早餐店之間有門可相通，
    與電器行間原亦有一小門相通，現況以木板封住，上開四間
    房屋僅電器行前貼有忠孝街62號之門牌，其餘房屋則未見貼
    有門牌等情，此經本院勘驗現場，製有勘驗筆錄（參見卷75
    頁、76頁），並有現場照片附卷可稽（參見卷83頁至87頁）
    。本院審酌上開房屋之建材、結構雖不相同，且目前分別獨
    立使用；惟房屋之間均有門可相通，且僅電器行前貼有忠孝
    街62號門牌，其餘房屋則均無門牌；另參酌系爭委託契約第
    4 條約定土地上房屋所有權人每戶新取得權利範圍依該戶現
    有房屋面積第一層地面坪數為準，並分割為各棟獨立產權；
    而鐵皮屋頂搭建之檳榔攤及電器行坐落於分割後433-4 地號
    土地（詳如附圖A 部分所示），早餐店兩層樓建物坐落於分
    割後433-5 地號土地上（詳如附圖B 部分所示），早餐店後
    面之磚造平房則大部分坐落於分割後433-7 地號土地上（詳
    如附圖C2部分所示），確係依各建物之面積分割為獨立地號
    ，此經本院勘驗現場，囑託地政機關製有複丈成果圖附卷可
    稽，並有臺北縣三重地政事務所就系爭土地使用情形之函覆
    附卷可憑（參見卷79頁及90頁）等情，足見早餐店及其後面
    磚造平房建物亦為本件委託辦理之範圍，故被告始各依其面
    積辦理分割為獨立之地號，亦即上開電器行、檳榔攤、早餐
    店及早餐店後面磚造平房等建物，係共用同一忠孝街62 號
    門牌，而均屬系爭62號建物之範圍。
  3.至於被告抗辯早餐店（即433-5 地號上建物）係原告堂弟所
    有，後面磚造平房（即433-7 地號上建物）係原告堂叔所有
    乙節，雖為原告所不爭執（參見卷262 頁反面筆錄）。惟系
    爭62號房屋之範圍如何，與其建物內部分屬何人所有，係不
    同之二事，同一門牌號碼之房屋因親屬共居而分別產權為不
    同之人所有，非無可能。原告主張其堂弟及堂叔係以原告為
    代理人一併與被告簽訂委託書，系爭土地均包含在內等語，
    應屬可採。被告抗辯系爭62號房屋之範圍僅包括檳榔攤及電
    器行即如附圖A 部分所示云云，尚無可採。
  4.綜上，系爭62號房屋之範圍應包括附圖A 部分面積90.80 平
    方公尺（坐落於系爭433-4 地號）、B 部分面積66.94 平方
    公尺（坐落於系爭433-5 地號）、C1部分面積1.69平方公尺
    （坐落於系爭433-3 地號）、C2部分面積80.43 平方公尺（
    坐落於系爭433-7 地號）、C3部分面積2.80平方公尺（坐落
    於系爭433-6 地號）。又依系爭委託契約第5 條約定，合成
    號範圍內之空地由鄰近房屋取得所有權，故系爭433-6 地號
    鄰近系爭62號房屋，且為系爭433-7 地號上磚造平房之通道
    ，有現場照片附卷可參，依上開約定，亦應由原告取得所有
    權。
五、從而原告依系爭委託契約之約定，請求被告乙○○移轉系爭
    433-4、433-5 、433-6 及433-7 地號土地所有權應有部分
    各1/2 ，並無不合，應予准許；又原告自承願依委託書約定
    之內容，按分得土地之面積計算代辦費及土地價款為對待給
    付，即代辦費21萬8,791 元（原告聲明金額43萬7,581 元係
    按取得全部土地之面積計算，惟被告乙○○部分僅應移轉所
    有權應有部分1/2 ，故代辦費亦應按1/2 計算）、土地價款
    810 萬2,125 元，合計832 萬零916 元，自無不許之理，爰
    為對待給付之判決。至於原告請求被告甲○○移轉系爭土地
    所有權另1/2 應有部分之訴，因被告甲○○非系爭委託契約
    之受託人，原告依委託契約為請求，自無理由，應予駁回。
六、本件事證已臻明確，兩造其餘主張陳述及所提之證據，均毋
    庸再予審酌，附此敘明。
七、訴訟費用負擔之依據：民事訴訟法第79條。
中    華    民    國    98    年    8     月    27    日
                  民事第三庭    法  官  許月珍
以上正本係照原本作成
如對本判決上訴，須於判決送達後20日內向本院提出上訴狀
中    華    民    國    98    年    8     月    27    日
                                書記官  劉鴻傑

司法院資訊處製作；財團法人民間司法改革基金會備份。
